---
title: "374 mil 180 personas: Cuatro sexenios de asesinatos en México"
author: "Carolina Torreblanca y Oscar Elton"
output: word_document
---

```{r setup, include=FALSE}
knitr::opts_chunk$set(echo = F)
knitr::opts_chunk$set(fig.pos = 'ht')
```

```{r, echo=FALSE, include=FALSE, warning=FALSE, comment=FALSE}
if(!require(pacman)) install.packages("pacman")
pacman::p_load(tidyverse, gt, here)

files <- list(sinais = here("import-clean/output/sinais90-19.rds"),
              pob = here("import-clean/output/pob.rds"),
              bump_ranking = here("descriptives/output/bump-edos.png"),
              fiebre_baseline = here("descriptives/output/baseline-tasa.png"),
              fiebre_edades = here("descriptives/output/fiebre-edades.png"),
              fiebre_modos = here("descriptives/output/fiebre-formas.png")
              )

sinais <- readRDS(files$sinais)
pob <- readRDS(files$pob)

```

Muchas cosas han cambiado en México desde la transición presidencial del 2000. Una de ellas es la manera en la que se asesina. En este artículo haremos un recorrido - una autopsia - por los 18 años de datos oficiales de homicidio que tenemos, que abracan cuatro sexenios. Durante este periodo cambió la intensidad con la que se asesina, los lugares, las maneras, y los perfiles de las víctimas. Ha cambiado también la estrategia de seguridad del gobierno, y luego se ha apostado y vuelto a apostar por la militarización. Desde el primero de enero del 2000 fueron asesinadas en el país 374 mil 180 personas ¿Cómo empezar a entender esta tragedia? 

## ¿Cómo ha cambiado la intensidad?

- Máximo historico cuantas veces
- Cuándo mínimo historico
- Sexenio de Fox: cambio fue casi cero. 2007: mínimo histórico, bajó la tasa 16 y 17% comparado con el año anterior. En 2008, creció 62% TODOS LOS AÑOS, EXCEPTO EN 2007 EL CAMBIO ES POSITIVO

EPN: la mitad de su sexenio bajo, luego creció. Aunque el crecimiento nunca fue tan loco, el baseline ya estaba jodido; para 2017 ya había más homicidios que con calderón. Lo mismo le pasó a amlo en 2019, aunque bajó el baseline estaba tan jodido que el *nivel* sigue estando arriba de todo calderón (no? no estoy segura)

conclusion: fox cambios poco drásticos, dieron lugar al sexenio de calderon que incluye el año menos violento y uno de los tres más violentos de los últimos 20 años al menos. sexenio de cambios muy muy bruscos. EPN, cambios mucho menos intensos, pero con tanta violencia que de todos modos fue mucha violencia consante. AMLO 1 años. 

```{r, echo=FALSE, out.width = '100%', out.height='100%', fig.show='hold'}
knitr::include_graphics(files$fiebre_baseline)
```

## ¿Cómo han cambiado los modos?

Básicamente son armas la mayor parte de lo que explica el crecimiento de los homicidios. El resto de los homicidios * en totales * no han cambiado *tanto* aunque por supuesto han aumentado.


```{r, echo=FALSE, out.width = '100%', out.height='100%', fig.show='hold'}
knitr::include_graphics(files$fiebre_edades)
```

## ¿Cómo han cambiado los lugares?

Estados nunca violentos -
Estados siempre violentos -
Estados violentos por sexenios: Chihuahua calderón, BJS EPN, Guanajuato AMLO
Estados nunca violentos

```{r, echo=FALSE, out.width = '100%', out.height='100%', fig.show='hold'}
knitr::include_graphics(files$fiebre_modos)
```

## ¿Cómo han cambiado las víctimas?

1) Muchísimo: donde mueren y quienes eran, como las asesinaron.

Sabes qué está CABRON: a diferencia de por ejemplo arma de fuego, que es responsable de la mayoría del *aumento*, en edades *todas las edades casi* aumentaron. Por supuesto viejititos y niñes no tantpo, pero 18 - 64 años todos aumentaron notoriamente, no?

```{r, echo=FALSE, out.width = '100%', out.height='100%', fig.show='hold'}
knitr::include_graphics(files$fiebre_edades)
```


Y a la vez
2) No tanto: Jóvenes, hombres basically

Si tuvieramos que adivinar cómo era una víctima típica de homicidio en cada uno de los sexenios, ¿qué diríamos? 


## ¿De aquí a donde?

van a bajar los homicidios? no lo sabemos. los primeros dos años de EPN fue pa bajo, es pronto para decir. 

<!-- 
- Resumen de cómo cambió de zonas la violencia homicida
- 
-

-->


<!-- done -->
