---
title: "374 mil 180 personas: Cuatro sexenios de asesinatos en México"
author: "Carolina Torreblanca y Oscar Elton"
output: word_document
---

```{r setup, include=FALSE}
knitr::opts_chunk$set(echo = F)
knitr::opts_chunk$set(fig.pos = 'ht')
```

```{r, echo=FALSE, include=FALSE, warning=FALSE, comment=FALSE}
if(!require(pacman)) install.packages("pacman")
pacman::p_load(tidyverse, gt, here)

files <- list(sinais = here("import-clean/output/sinais90-19.rds"),
              pob = here("import-clean/output/pob.rds"),
              bump_ranking = here("descriptives/output/bump-edos.png"),
              fiebre_baseline = here("descriptives/output/baseline-tasa.png"),
              fiebre_edades = here("descriptives/output/fiebre-edades.png"),
              fiebre_modos = here("descriptives/output/fiebre-formas.png")
              )

sinais <- readRDS(files$sinais)
pob <- readRDS(files$pob)

```

```{r, echo=F, include=FALSE}
hom2001_2019 <- sinais %>% filter(year>=2001) %>% nrow()
```

Muchas cosas han cambiado en México desde la transición presidencial del 2000. Una de ellas es la manera en la que se asesina. En este artículo haremos una autopsia por 18 años de datos oficiales de homicidio, que abracan cuatro sexenios. Durante este periodo cambió la intensidad con la que se asesina, los lugares, las maneras, y los perfiles de las víctimas. Ha cambiado también la estrategia de seguridad del gobierno, y luego se ha apostado y vuelto a apostar por la militarización. Desde el primero de enero del 2001 hasta el 31 de diciembre de 2019 fueron asesinadas en el país `r hom2001_2019` personas ¿Cómo empezar a entender esta tragedia? 

## ¿Cómo ha cambiado la intensidad?

```{r, echo=F, include=FALSE}
hom2011 <- sinais %>% filter(year==2011) %>% nrow()
hom2018 <- sinais %>% filter(year==2018) %>% nrow()
```

El primer año para el que tenemos datos oficiales de homicidios publicados por el INEGI es 1990 y el último a la fecha de publicación de este texto es 2019. Es decir, treinta años de datos de homicidios. El primer dato que tenemos que saber para entender cómo han cambiado los asesinatos en el país durante los últimos cuatro sexenios es que tan solo en los últimos 13 años hemos visto el año menos violento de nuestra historia reciente - 2007 - y también los dos más violentos - 2011 y 2018: la intensidad de los homcicidios ha cambiado _mucho_ en las últimas dos décadas. 

En 2011, cuatro años despúes de que Felipe Calderón hubiera intensificado la militarización de la seguridad pública en la _guerra contra el narco_, México alcanzaba los `r hom2011` homicidios, es decir, dejó al país en uno de sus momentos más violentos; el segundo _máximo_ de violencia en años recientes fue hace apenas dos años. Durante 2018, el INEGI registró el asesinato de `r hom2018` personas.

```{r, echo=F, include=FALSE}
hom2007 <- sinais %>% filter(year==2011) %>% nrow()
```

Estamos acostumbrados a que el gobierno entrante le traspase la responsabilidad del _status quo_ de muchas cosas al gobierno anterior, y en parte quizá haya - aunque sea un poco - de verdad en ello. El sexenio de Vicente Fox fue un sexenio más o menos estable en cuanto a grandes cambios en las tendencias de homicidios. Incluso el 2007, año siguiente al comienzo del despliegue militar por parte de Felipe Calderón en Michoacán y algunas otras entidades del país, contaba con un mínimo histórico (al menos desde los noventas) de homicidios, con `r hom2007` personas asesinadas, además de presentar una de las disminuciones porcentuales más importantes de los últimos años.

```{r, echo=FALSE, out.width = '100%', out.height='100%', fig.show='hold', fig.align="center"}
knitr::include_graphics(files$fiebre_baseline)
```

```{r, echo=F, include=FALSE}
hom2014 <- sinais %>% filter(year==2014) %>% nrow()
```

¿Qué quiere decir esto? Que factiblemente era mucho más dificil que la violencia siguiera disminuyendo dado que estaba en sus niveles más bajos, pero todos sabemos la historia que vino después. Desde 2008, casi todos los años podemos observar un aumento importante en el número de asesinatos - tanto en hombres como mujeres - respecto al año anterior. Esto únicamente se rompió durante los dos primeros años de Enrique Peña Nieto en el gobierno, cuando los homicidios comenzaron a bajar hasta encontrar un _mínimo_ en 2014, con `r hom2014` homicidios, y comenzar desde ahí nuevamente un acenso hasta hoy en día. Aún cuando se veían disminuciones, los niveles de violencia que se vivían ya eran elevados

<!-- 
- Máximo historico cuantas veces
- Cuándo mínimo historico
- Sexenio de Fox: cambio fue casi cero. 2007: mínimo histórico, bajó la tasa 16 y 17% comparado con el año anterior. En 2008, creció 62% TODOS LOS AÑOS, EXCEPTO EN 2007 EL CAMBIO ES POSITIVO

EPN: la mitad de su sexenio bajo, luego creció. Aunque el crecimiento nunca fue tan loco, el baseline ya estaba jodido; para 2017 ya había más homicidios que con calderón. Lo mismo le pasó a amlo en 2019, aunque bajó el baseline estaba tan jodido que el *nivel* sigue estando arriba de todo calderón (no? no estoy segura)

conclusion: fox cambios poco drásticos, dieron lugar al sexenio de calderon que incluye el año menos violento y uno de los tres más violentos de los últimos 20 años al menos. sexenio de cambios muy muy bruscos. EPN, cambios mucho menos intensos, pero con tanta violencia que de todos modos fue mucha violencia consante. AMLO 1 años. 
-->

## ¿Cómo han cambiado los modos?


Básicamente son armas la mayor parte de lo que explica el crecimiento de los homicidios. El resto de los homicidios * en totales * no han cambiado *tanto* aunque por supuesto han aumentado.


```{r, echo=FALSE, out.width = '100%', out.height='100%', fig.show='hold'}
knitr::include_graphics(files$fiebre_modos)
```

<!-- De acuerdo, siempre la mayor proporción es armas pero se ven poquitos aumentos en ahorcamiento no? O sea, casi nada dado que todo es armas en realidad -->


## ¿Cómo han cambiado los lugares?

Una de las preguntas que nos hacemos es cómo ha cambiado la dinámica de violencia en el territorio. Sabemos, por ejemplo, que la intensidad de la violencia ha crecido pero que [no necesariamente eso se traduce en una dispersión de la violencia](https://parentesis.nexos.com.mx/?p=124) por todo el terroriorio nacional. Sin embargo, sí estamos viendo cómo lugares que antes no eran tan mediaticos por temas de violencia, hoy lo son cada día más.

Podríamos decir, que la _guerra contra el narco_ se ha ido moviendo, y esto hace mucho sentido. Si las autoridades utilizan la fuerza militar para asegurar ciertas zonas del país, la delincuencia organizada debe comenzar a moverse para encontrar otras fuentes de ingreso. El caso más emblemático quizá en días recientes es Guanajuato. Pensar en esta entidad hace unos años era pensar en pueblos mágicos, callejones, artículos de piel, y muchas otras cosas que ofrece esa entidad; sin embargo, en años recientes se habla cada vez más del Cartel de Santa Rosa, homicidios, secuestros, fosas y huachicoleo. ¿Sucedió esto espontaneamente?

```{r, echo=FALSE, out.width = '100%', out.height='100%', fig.show='hold'}
knitr::include_graphics(files$bump_ranking)
```

Si vemos la gráfica anterior, nos podremos dar cuenta que Guanajuato era uno de los estados menos violentos durante el sexenio de Fox, además de ser su estado natal. Sin embargo, sexenio con sexenio, la violencia fue aumentando y muy pocos analistas vieron venir la explosión de violencia que se está viviendo actualmente en ese estado y algunos otros del país. Al mismo tiempo podemos ver cómo existen estados como Chihuahua y Baja California que siempre se han posicionado como algunos de los estados más violentos a través de los años, mientras que otros estados, como Baja California Sur fueron lugares de mucha violencia sobre todo en el sexenio de Peña Nieto, o de plano nunca ha pasado (casi) nada, como Aguascalientes y Yucatán.

Es posible que la economía criminal y la violencia se mueva a los lugares más estratégicos: fronteras, lugares con muchos recursos naturales o grandes mercados para la droga. Si pretendemos implementar estrategias en ciertas zonas, debemos saber que es factible que la violencia que atacamos en un lugar se vuelva externalidad negativa en alguna otra zona.

## ¿Cómo han cambiado las víctimas?

1) Muchísimo: donde mueren y quienes eran, como las asesinaron.

Sabes qué está CABRON: a diferencia de por ejemplo arma de fuego, que es responsable de la mayoría del *aumento*, en edades *todas las edades casi* aumentaron. Por supuesto viejititos y niñes no tantpo, pero 18 - 64 años todos aumentaron notoriamente, no?

```{r, echo=FALSE, out.width = '100%', out.height='100%', fig.show='hold'}
knitr::include_graphics(files$fiebre_edades)
```

Y a la vez
2) No tanto: Jóvenes, hombres basically

Si tuvieramos que adivinar cómo era una víctima típica de homicidio en cada uno de los sexenios, ¿qué diríamos? 

Yo sí diría que en realidad han sido siempre los mismos -> hombres, adultos-jóvenes, seguramente sin escolaridad. La cosa que más cambia es justo los lugares no? pero vemos que en realidad los perfiles siguen siendo casi iguales sin importar en dónde se estén matando.

## ¿De aquí a donde?

van a bajar los homicidios? no lo sabemos. los primeros dos años de EPN fue pa bajo, es pronto para decir. 

<!-- 
- Resumen de cómo cambió de zonas la violencia homicida
- 
-

-->


<!-- done -->
